【裁判字號】    91,訴,607
【裁判日期】    920414
【裁判案由】    回復土地所有權登記
【裁判全文】
臺灣嘉義地方法院民事判決  九十一年度訴字第六○七號
    原      告  丁○○○
                己○○
                庚○○
                戊○○
                壬○○
                辛○○
    訴訟代理人  李鳳翱律師
    複  代理人  陳芳如      住台北市○○○路○段三八○號四樓之一
    被      告  甲○○      住.
                丙○○○    住.
    兼  右二人
    訴訟代理人  乙○○      住.
    右  三  人
    訴訟代理人  林崑地律師
右當事人間回復土地所有權登記事件，本院判決如左：
    主      文
原告之訴及假執行之聲請均駁回。
訴訟費用由原告負擔。
    事實及理由
一、本件原告起訴主張兩造之被繼承人呂攀龍與王泉源間，就如附表一、二所示之土地（
    以下稱系爭土地）事實上並未成立買賣契約，故本件系爭土地對王泉源及被告而言（
    被告係繼承自王泉源），事實為原告之被繼承人呂攀龍所有。又呂攀龍於民國八十五
    年八月十二日去逝，由原告共同繼承，故現系爭土地真正所有人為原告，被告僅為登
    記之名義人而已，依土地法第四十三條所謂登記有絕對效力，係為保護因信賴登記取
    得不動產權利之第三人而設，故登記原因無效或得撤銷時，在第三人未取得不動產權
    利前，真正權利人對於登記名義人自仍得主張之。是不動產所有權之登記，在第三人
    尚未信賴該登記而取得權利新登記前，並不能據以排斥真正之權利人，如該登記原因
    有無效或撤銷之情形，真正所有人對於登記名義人仍得為民法第七百六十七條所有人
    之物上請求權之主張。對被告而言，原告既為所有人，對被告妨害原告行使所有權之
    事實，自得依民法第七百六十七條主張權利。為此，原告爰依民法第七百六十七條之
    規定，請求被告將系爭土地辦理塗銷等語。
二、被告則以：本件被告之被繼承人王泉源係本於系爭土地之物權移轉契約，取得系爭土
    地所有權，因此，買賣之債權契約縱令未成立，惟系爭土地之物權移轉契約之效力仍
    存在。何況，被告之被繼承人王泉源與原告之被繼承人呂攀龍分別於七十二年二月七
    日及七十三年五月二十六日訂立之系爭土地買賣所有權移轉契約書，分別有買賣價金
    之記載，前者之買賣價金之記載為新台幣（下同）五十五萬一千三百六十元；後者之
    買賣價金之記載為一百三十七萬八千三百二十元，並共同委託代書蔡居住辦理系爭土
    地之登記，是故，不能認為系爭土地所有權移轉契約尚未成立生效，因此，王泉源本
    於上開系爭土地所有權移轉契約書所為所有權移轉登記，進而取得系爭土地所有權，
    則登記原因自無所謂之有無效或得撤銷之情形。原告以系爭土地之所有權移轉登記原
    因有無效或得撤銷之情形，自得依民法第七百六十七條規定，請求被告塗銷系爭土地
    之登記云云，顯無理由等語置辯。
三、按法律行為（可）分為債權行為、物權行為（等各種行為），以買賣為例，買賣契約
    即債權契約，而土地所有權移轉契約即物權契約，依民法第七百六十條之規定，物權
    契約具有要式性。而買賣之債權契約雖不具要式性，不以書面契約之訂定為必要。然
    買賣契約係以價金及標的物為其要素，價金及標的物，自屬契約必要之點，苟當事人
    對此兩者意思未能一致，其契約即難謂已成立。次按土地法第四十三條所謂登記有絕
    對效力，係為保護因信賴登記取得不動產權利之第三人而設，故登記原因無效或得撤
    銷時，在第三人未取得不動產權利前，真正權利人對於登記名義人自仍得主張之。須
    注意者，此所謂登記原因無效或得撤銷，係指不動產物權變動之意思表示本身具有無
    效或得撤銷，或該意思表示根本不存在（例如偽造證件而移轉所有權，或地政機關登
    記錯誤等情形而言），非指辦理此項登記原因之債權行為，此不可不辨，蓋基於物權
    行為之無因性，物權行為之效力不受原因行為即債權行為之影響也。則本件主要爭點
    即應在於系爭土地之物權行為即所有權移轉登記契約是否有效？四、查本件被告曾因
    系爭土地提起拆屋還地事件，並經三審判決上訴駁回確定在案，在上揭拆屋還地事件
    中，最高法院對於兩造有關系爭土地之買賣契約，認定雙方對於土地價金意思表示並
    未合致，系爭土地之買賣契約尚難認為有效成立等情，有本院八十年訴字第三○○號
    民事判決、台灣高等法院台南分院八十八年度上更（四）字第八二號判決民事、最高
    法院九十年度台上字第一○一三號民事判決各一份附卷為證。又債權契約尚未有效成
    立，並不當然可認定物權契約亦未有效成立，原告係本於所有人之地位，主張所有物
    返還請求權之法律關係，請求被告等三人塗銷登記，而兩造對系爭土地之土地所有權
    移轉契約之物權契約是否有效成立，既有爭執，依民事訴訟法第二百七十七條舉證責
    任分配原則之規定，自應由主張物權契約成立之當事人負舉證之責，固本件應由主張
    系爭土地所有權移轉契約有效成立之被告負舉證之責。查本件被告主張於上揭拆屋還
    地事件中，證人即代書蔡居住曾結證：王泉源係向呂攀龍購買，係彼二人於呂某住處
    談妥後始要我代為辦理，移轉登記‧‧等情（見台灣高等法院台南分院八十一年上字
    第二一二號卷第一六○至一六一頁），並提出土地他項權利變更契約書、土地抵押權
    設定契約書、債務債償證明書等文件附卷可參，顯足以證明系爭土地之原買賣契約之
    兩造呂攀龍與王泉源間確實有移轉所有權之合意，並已透過當時代書蔡居住完成系爭
    土地之所有權移轉登記，則依前開說明，被告確已因合法成立並生效之物權行為，取
    得系爭土地之所有權，原告自無法再主張依民法第七百六十七條之規定，請求被告塗
    銷系爭土地之登記。又原告僅空言系爭土地所有權移轉契約無效，並未提出其他積極
    證據加以舉證證明，自不足採。
五、綜上所述，系爭土地之債權行為即買賣契約尚未有效成立，而物權行為即土地所有權
    移轉契約業因原買賣契約之兩造呂攀龍與王泉源間確有讓與合意，並完成移轉登記，
    故物權行為自屬有效成立。從而，原告依民法第七百七十六條之法律關係，請求被告
    塗銷系爭土地之繼承登記、所有權移轉登記等聲明，即無理由，應予駁回。原告之訴
    既經駁回，其假執行之聲請即失所附麗，應併予駁回。
六、本件判決之結果已臻明確，兩造其餘主張抗辯暨攻擊防禦方法及舉證，經審酌均於判
    決結果無影響，爰不一一論述，附此敘明。
七、據上論結，原告之訴為無理由，依民事訴訟法第七十八條、第八十五條第一項前段，
    判決如主文。
中      華      民      國        九十二    年      四      月     十四     日
~B臺灣嘉義地方法院民事第二庭
~B    法  官  蕭道隆
右為正本係照原本作成
如對本判決上訴須於判決送達後廿日內向本院提出上訴狀
中      華      民      國        九十二    年      四      月     十四     日
~B    書記官  沈育坤


司法院資訊處製作；財團法人民間司法改革基金會備份。
